【裁判字號】    99,訴,131
【裁判日期】    990317
【裁判案由】    損害賠償
【裁判全文】
臺灣彰化地方法院民事判決  99年度訴字第131號
原      告  丙○○
            乙○○
被      告  傅林食品有限公司
法定代理人  甲○○
被      告  丁○○
上列當事人間請求損害賠償事件，由刑事庭移送前來，本院於民
國99年3月3日言詞辯論終結，茲判決如下：
    主      文
被告應連帶給付原告丙○○新台幣壹拾貳萬柒仟壹佰陸拾肆元，
及自民國九十九年一月五日起至清償日止，按年息百分之五計算
之利息。
被告應連帶給付原告乙○○新台幣壹萬玖仟伍佰拾陸元，及自
民國九十九年一月五日起至清償日止，按年息百分之五計算之利
息。
原告其餘之訴駁回。
本判決原告丙○○勝訴部分，得假執行。但被告如以新台幣壹拾
貳萬柒仟壹佰陸拾肆元為原告丙○○預供擔保，得免為假執行。
本判決原告乙○○勝訴部分，得假執行。但被告如以新台幣壹萬
玖仟伍佰拾陸元為原告乙○○預供擔保，得免為假執行。
原告其餘假執行之聲請駁回。
    事實及理由
一、原告主張：
  (一)被告丁○○受僱於被告傅林食品有限公司（下稱傅林公司或
    被告公司），於民國98年7月8日中午12時40分左右，駕駛被
    告公司所有車牌號碼4326-WB號自用小貨車（下稱甲車）送
    貨，沿彰化縣彰化市○○路由南往北方向行駛，行經崙美路
    與崙美橋便道交岔路口時，本應注意汽車行駛時，應遵守道
    路交通號誌之指示，閃光黃燈表示警告，車輛應減速接近，
    注意安全，小心通過，並應注意車前狀況，隨時採取必要之
    安全措施，而依當時天候晴，日間自然光線，柏油路面乾燥
    並無缺陷，道路無障礙物及視距良好等情況，並無不能注意
    之情事，竟疏未減速慢行及注意其車前狀況，適有被害人陳
    雅琪（下稱被害人）騎乘車牌號碼299-DPA號重型機車（下
    稱乙車），沿崙美橋便道由西往東方向行駛至該路口時，因
    閃避不及，甲車車頭直接撞擊乙車右側車身，致被害人人車
    倒地，受有頭部外傷、顱內出血等傷害，雖經送醫急救，但
    仍因傷重而不治死亡。
  (二)原告為被害人父母，因被害人發生本件死亡車禍，已共同領
    取強制汽車責任保險金新台幣（下同）150萬元。
  (三)爰請求被告損害賠償項目及金額如下：
  1.殯葬費：
    原告丙○○因被害人死亡，已支付殯葬費402,993元。
  2.扶養費：
  (1)原告丙○○係54年10月間出生，本件車禍發生時43歲，尚有
    平均餘命34.99年，扶養義務人含被害人在內共5人，依97年
    彰化縣平均每人每年消費支出162,056元，並按霍夫曼計算
    法扣除中間利息，算出扶養費金額666,174元。
  (2)原告乙○○係55年5月間出生，本件車禍發生時43歲，尚有
    平均餘命40.29年，扶養義務人含被害人在內共5人，依上開
    消費支出標準，並按霍夫曼計算法扣除中間利息，算出扶養
    費金額723,086元。
  3.精神慰撫金：
    原告為被害人父母，因本件死亡車禍，遭受喪女之痛，精神
    痛苦不堪，爰請求賠償精神慰撫金即非財產上之損害各150
    萬元。
  (四)原告乙○○國小畢業，原告丙○○高職畢業。原告丙○○名
    下有房屋及農地，農地面積約1分多，另向他人承租面積2分
    多土地，與原告乙○○共同從事種植樹木種苗，猶須與其兄
    共同扶養父母。
  (五)原告共育有4名子女（包括被害人），長子已婚成家，次子
    服兵役，次女則在家幫忙農事。
  (六)爰依民法第184條第1項前段、第188條第1項前段、第192條
    第1項、第2項、第194條等規定，請求被告應連帶給付原告
    丙○○2,569,175元、原告乙○○2,223,080元，及各自起訴
    狀繕本送達被告之翌日起至清償日止，按年息百分之5計算
    之利息，並陳明願供擔保，請准宣告假執行等語。
二、被告辯稱：
  (一)被告公司部分：
  1.本件車禍發生當日，被告丁○○欲將其家中2張閒置桌子載
    至被告公司，又因其熟悉台中客戶送貨路線，被告公司遂請
    其幫忙送貨及載送桌子，但未給予工資或任何報酬。
  2.被告公司資本額50萬元，年營業額2、3百萬，利潤約百分之
    10至百分之15。
  3.被告公司所有甲車曾向華南產物保險公司投保意外險200萬
    元。
  4.爰請求駁回原告之訴及假執行之聲請等語。
  (二)被告丁○○部分：
  1.被告丁○○於98年6月30日前任職於上大郵局，目前靠打零
    工為生。
  2.被告丁○○於本件車禍發生當日，純粹幫被告公司送貨，未
    收取任何工資或報酬。
  3.被告丁○○於本件車禍發生當日，駕駛甲車自被告公司埔鹽
    廠出發，預定送貨至台中。當行至彰化市○○路路段，其時
    速約4、50公里左右，被害人則自崙美橋便道駛進肇事路口
    ，雖經緊急煞車，惟被害人已人車倒地。
  4.被告丁○○國中畢業，租屋居住，靠打零工為生，勞保依附
    於汽車職業工會，有2名子女，其中一名待服兵役，另一名
    在統一超商工作。被告公司負責人甲○○為其妹婿，其妹係
    陳秀雅。
  5.爰請求駁回原告之訴及假執行之聲請等語。
三、兩造不爭執事項：
  (一)被告丁○○駕駛被告公司所有甲車，與被害人所騎乘乙車，
    於上開時地發生碰撞車禍，被害人因此受有頭部外傷、顱內
    出血等傷害，經送醫仍不治死亡。
  (二)被告丁○○受被告公司委託送貨，於送貨途中發生本件死亡
    車禍。
  (三)被告丁○○因本件死亡車禍，經本院刑事庭98年交訴字第11
    3號刑事判決，以業務過失致死罪判處有期徒刑6月確定。
  (四)被告丁○○所駕駛甲車，係由南往北方向行經崙美路設有閃
    光黃燈號誌之幹道車。
  (五)被害人所騎乘乙車，係由西往東方向行經崙美橋便道設有閃
    光紅燈號誌路之支道車。
  (六)原告為被害人父母，因本件死亡車禍，已共同領取強制汽車
    責任保險金150萬元。
  (七)原告丙○○係54年10月間出生，原告乙○○係55年5月間出
    生，於被害人死亡時均43歲。
  (八)原告除生育被害人外，尚有長子陳家緯（74年次），次子陳
    家榮（79年次），次女陳雅菁（78年次）等3名子女。
  (九)原告丙○○因被害人死亡，為其治喪已支出殯葬費402,993
    元。
  (十)原告丙○○學歷為高職畢業，原告乙○○學歷為國小畢業，
    均以種植樹木種苗為業，自有農地面積約1分多，其餘2分多
    農地係承租而來。
  (十一)被告丁○○國中畢業，租屋居住，以打零工為生，育有2名
    子女。
  (十二)被告公司資本額50萬元，年營業額約2、3百萬元，利潤約百
    分之10至百分之15。
四、兩造爭執事項：
  (一)被告公司與被告丁○○間有無事實上僱傭關係？
  (二)原告請求被告應負連帶損害賠償責任，有無依據？
  (三)原告請求被告應連帶給付各種損害賠償項目及金額，是否有
    據？
  (四)被告與被害人之過失責任比例？
五、按民法第188條第1項所稱執行職務，不問僱用人與受僱人之
    意思如何，以行為之外觀斷之，即是否執行職務，悉依客觀
    事實決定。苟受僱人行為外觀具有執行職務之形式，在客觀
    上足以認定其為執行職務者，即令其為濫用職務行為，或怠
    於執行職務行為或利用職務上之機會及與執行職務之時間或
    處所有密切關係等行為，亦應涵攝在內（王澤鑑教授所著侵
    權行為法第二冊第130頁，最高法院90年台上字第1991號民
    事判決要旨參照）。經查：被告丁○○於本件車禍發生當日
    ，既受被告公司之，為其送貨，並駕駛被告公司所有甲車，
    於送貨途中發生本件死亡車禍，依上說明，足見被告丁○○
    與被告公司間確實具有事實上僱傭關係。基此，被告丁○○
    駕駛甲車送貨行為，核屬民法第188條第1項所稱之執行職務
    無訛。換言之，被告丁○○縱未實際任職於被告公司，亦未
    向被告公司收取任何工資或報酬，均無礙於該當執行職務行
    為構成要件之成立。
六、按「因故意或過失，不法侵害他人之權利者，負損害賠償責
    任。」、「不法侵害他人致死者，對於支出‧‧‧殯葬費之
    人，亦應負損害賠償責任。被害人對於第三人負有法定扶養
    義務者，加害人對於該第三人亦應負損害賠償責任。」、「
    不法侵害他人致死者，被害人之父、母‧‧‧，雖非財產上
    之損害，亦得請求賠償相當之金額。」、「受僱人因執行職
    務，不法侵害他人之權利者，由僱用人與行為人連帶負損害
    賠償責任。但選任受僱人及監督其職務之執行，已盡相當之
    注意或縱加以相當之注意而仍不免發生損害者，僱用人不負
    賠償責任。」，民法第184條第1項前段、第192條第1項、第
    2項、第194條、第188條第1項分別定有明文。次按「受扶養
    權利者，以不能維持生活而無謀生能力者為限。前項無謀生
    能力之限制，於直系血親尊親屬，不適用之。」、「夫妻互
    負扶養之義務，其負扶養義務之順序與直系血親卑親屬同，
    其受扶養權利之順序與直系血親尊親屬同。」，民法第1117
    條、第1116條之1定有明文。基此規定，被害人之直系血親
    尊親屬，如能以自己財產維持生活者，無扶養之權利。易言
    之，直系血親尊親屬受扶養之權利，仍應受不能維持生活之
    限制。再按一般勞工，雇主得強制其退休之年齡為65歲（勞
    動基準法第54條第1項第1款參照），參酌社會常情，足認年
    滿65歲以後喪失一般工作能力，除有特別情事外，既無收入
    來源，故有不能維持生活情形，而有請求扶養費之必要。另
    按所得稅法之規定，僅係國家基於稅負政策之考慮所為之減
    免措施，殊與損害賠償法上填補損害之目的迥然不同。而所
    謂扶養費應指一般扶養權利人於現今社會生活中，維持人性
    尊嚴最基本生活要求所需費用，即應以統計上一般國民各該
    年度之平均消費額為計算標準，較為合理。經查：被害人既
    因被告丁○○於執行職務時駕車肇事不法侵害致死，被告公
    司為其僱用人，且被告公司尚未舉證證明其選任受僱人及監
    督其職務之執行，已盡相當之注意或縱加以相當之注意而仍
    不免發生損害者，自應與被告丁○○負連帶賠償責任。據此
    ，原告本於上開規定，請求被告連帶賠償殯葬費、扶養費及
    非財產上之損害即精神慰撫金，各有憑據。
七、茲就原告請求各種損害賠償項目及金額，分別審酌如下：
  (一)殯葬費：
    原告丙○○主張為被害人支付殯葬費用402,993元，業據提
    出被告不否認其為真正之相關收據影本為證，被告應負連帶
    損害賠償責任。
  (二)扶養費：
  1.原告丙○○部分：
    原告丙○○於被害人死亡時為43歲，除被害人外，尚有前述
    3名子女，則對於原告丙○○原應負扶養義務之人，包含被
    害人及原告乙○○在內共5人，此情有相關戶籍謄本附卷可
    佐。依據我國98年度平均壽命表，原告丙○○平均餘命為32
    .88歲，參酌原告丙○○自承務農種植3分多地為生，核無不
    能維持生活之情形，則其受扶養之始期宜自65歲算起，由此
    算出原告丙○○受扶養期間為11年（不足1年之月數，從寬
    以1年計算）。再以原告所查報彰化縣97年度每年平均消費
    支出162,056元，以霍夫曼係數表扣除中間利息，核算出原
    告丙○○所得請求賠償扶養費為289,917元（計算式：162,0
    56×8.00000000÷5≒289,917，小數點以下四捨五入）。
  2.原告乙○○部分：
    原告乙○○於被害人死亡時為43歲，除被害人外，尚有前述
    3名子女，則對於原告乙○○原應負扶養義務之人，包含被
    害人及原告丙○○在內共5人，此情亦有相關戶籍謄本附卷
    可參。依據我國98年度平均壽命表，原告乙○○平均餘命為
    39.46歲，參酌原告乙○○自承與其夫共同務農為生，亦無
    不能維持生活之情形，則其受扶養之始期宜自65歲算起，由
    此算出原告乙○○受扶養之期間為18年（不足1年之月數，
    從寬以1年計算）。再以前揭平均消費支出162,056元之標準
    ，以霍夫曼係數表扣除中間利息，核算出原告乙○○得請求
    賠償扶養費為423,839元（計算式：162,056×13.00000000
    ÷5≒423,839，小數點以下四捨五入）。
  (三)精神慰撫金：
    原告主張被害人遭被告駕車肇事撞死，原告身為被害人父母
    ，精神痛苦不堪，爰分別請求150萬元精神慰撫金。爰審酌
    兩造（被告丁○○）之年齡、身分、地位、經濟能力，及原
    告所喪女之痛，精神打擊程度難謂不大，因認原告各請求精
    神慰撫金即非財產上之損害150萬元，尚無不當，故應准許
    。
八、按「特種閃光號誌各燈號顯示之意義如左：一閃光黃燈表示
    警告，車輛應減速接近，注意安全，小心通過。二閃光紅燈
    表示停車再開，車輛應減速接近，先停止於交岔路口前，讓
    幹道車優先通行後認為安全時，方得續行。」、「駕駛人駕
    駛汽車，應遵守道路交通標誌、標線、號誌之指示，並服從
    交通指揮人員之指揮。」、「汽車行駛至交岔路口，其行進
    、轉彎，應依下列規定：一應遵守燈光號誌或交通指揮人員
    之指揮‧‧‧。二行至無號誌或號誌故障而無交通指揮人員
    指揮之交岔路口，支線道車應暫停讓幹線道車先行‧‧‧」
    ，道路交通標誌標線號誌設置規則第211條第1項、道路交通
    安全規則第90條、第102條第1項第1款、第2款分別定有明文
    。次按損害之發生或擴大，被害人與有過失者，法院得減輕
    賠償金額或免除之，民法第217條第1項定有明文。此項規定
    之目的，在謀求加害人與被害人間之公平，故在裁判上法院
    得以職權減輕或免除之。法院對於賠償金額減至何程度，抑
    為完全免除，雖有裁量之自由，但應斟酌雙方原因力之強弱
    與過失之輕重以定之（最高法院85年台上字第1756號、54年
    台上字第2433號等判例要旨參照）。經查：參酌彰化縣警察
    局交通隊道路交通事故初步分析研判表記載：「當事人陳雅
    琪（即被害人）行經閃光號誌路口支道（閃紅燈）車未讓幹
    道（閃黃燈）車先行。當事人丁○○（即被告）未依號誌（
    閃光黃燈號誌）指示減速慢行。」等語（臺灣彰化地方法院
    檢察署98年度他字第1565號偵查卷宗第18頁參照）、前開刑
    事判決記載：「‧‧‧適陳雅琪所騎乘車牌號碼299-DPA號
    重型機車，沿崙美橋便道由西往東方向行駛至該路口時，亦
    疏未注意行經閃光號誌路口時，應遵守道路交通號誌之指示
    ，閃光紅燈表示停車再開，車輛應減速接近，先停止於交岔
    路口前，讓幹道車優先通行後認為安全時，方得續行，而貿
    然行駛，丁○○閃避不及，該自用小貨車車頭乃直接撞擊陳
    雅琪所騎乘之機車右側車身‧‧‧」等語（該刑事判決第1
    頁參照）。基此，足見被害人行駛至設有閃光紅燈號誌交岔
    路口支線道時，疏未注意閃光紅燈號誌指示及車前狀況，亦
    未禮讓幹道車先行，依上規定及說明，益徵被害人就本件車
    禍之發生，與有過失。本院據此審酌兩造原因力之強弱，因
    認被害人應負擔百分之60之過失責任，被告則負擔百分之40
    之過失責任，較為適當。依此過失責任比例核算，原告丙○○、乙○○分別得請求被告損害賠償之金額各為877,164元
    〈計算式：（402,993＋289,917＋1,500,000）×0.4＝877,
    164〉、769,536元〈計算式：（423,839＋1,500,000 ）×
    0.4≒769,536，元以下四捨五入〉。
九、按「保險人依本法規定給付之保險金，視為加害人或被保險
    人損害賠償金額之一部分；加害人或被保險人受賠償請求，
    得扣除之。」、「本法所稱受益人指下列各款之人：‧‧‧
    二死亡給付之受益人，為受害人之繼承人。‧‧‧」、「遺
    產繼承人，除配偶外，依下列順序定之：‧‧‧二父母。‧
    ‧‧」、「同一順序之繼承人有數人時，按人數平均繼承。
    但法律另有規定者，不在此限。」，強制汽車責任保險法第
    30條、第10條第2款、民法第1138條第2款、第1141條分別定
    有明文。經查：原告自承因本件死亡車禍，已共同領取強制
    汽車責任保險金150萬元，依上規定，應扣除原告丙○○、
    乙○○各領取保險金75萬元，據此算出原告丙○○得請求被
    告賠償金額為127,164元（計算式：877,164－750,000＝127
    ,164），原告乙○○得請求被告賠償金額為19,536元（計算
    式：769,536－750,000＝19,536）。
十、綜上所述，原告依據民法第184條第1項前段、第188條第1項
    前段、第192條第1項、第2項、第194條等規定，即本於侵權
    行為損害賠償及僱用人責任等法律關係，請求被告應連帶給
    付原告丙○○127,164元、原告乙○○19,536元，及均自起
    訴狀繕本送達（最後一位）被告之翌日即99年1月5日起至清
    償日止，按年息百分之5計算之法定遲延利息，為有理由，
    應予准許。逾此範圍之請求，為無理由，應予駁回。
十一、本件原告勝訴部分，合於民事訴訟法第389條第1項第5款規
    定，爰依職權宣告假執行，並准被告預供擔保而免為假執行
    。至於原告敗訴部分，其假執行之聲請失所附麗，應予駁回
    。
十二、本件事證已臻明確，兩造其餘攻擊防禦方法及舉證，經審酌
    後於判決結果不生影響，爰不再贅詞論列。
十三、本件原為刑事附帶民事訴訟，依法無須繳納裁判費，兩造亦
    未支出任何訴訟費用，爰不另為訴訟費用負擔之諭知。
中    華    民    國    99    年    3     月    17    日
                民事第一庭      法  官  陳正禧
以上正本係照原本作成。
如對本判決不服，得於判決送達後20日內向本院提出上訴狀。（
須附繕本）
中    華    民    國    99    年    3     月    18    日
                                書記官  莊素美

司法院資訊處製作；財團法人民間司法改革基金會備份。
